【裁判字號】    97,台上,4590
【裁判日期】    970918
【裁判案由】    偽造有價證券
【裁判全文】
最高法院刑事判決            九十七年度台上字第四五九０號
上  訴  人  甲○○
選任辯護人  吳家業律師
上列上訴人因偽造有價證券案件，不服台灣高等法院中華民國九
十四年十月二十七日第二審判決（九十三年度上訴字第三五五三
號，起訴案號：台灣台北地方法院檢察署九十一年度偵字第九七
四二號），提起上訴，本院判決如下：
    主  文
原判決關於甲○○部分撤銷，發回台灣高等法院。
    理  由
本件原判決認定上訴人甲○○與林芳蓉為夫妻（林芳蓉業經原審
判處有期徒刑四年確定），共同在台北市○○○路○段一六四號
十七樓之一住所內經營太佑房屋仲介有限公司（下稱太佑公司）
，以法拍房屋仲介買賣為業。自民國八十七年起，太佑公司對顧
客委託向法院標購拍賣之不動產案件，若客戶需代墊保證金，或
太佑公司本身標購法拍屋需要資金時，即由上訴人與林芳蓉出面
向乙○○借款（實際出資者包括乙○○及其弟媳簡英秋），借款
時須由欲借款之客戶繳交身分證影本、簽具代墊契約書及與借款
同額本票以為擔保，乙○○則簽發台灣銀行總行營業部即期支票
（下稱台支）以為借貸，上訴人夫妻即以此方式多次向乙○○等
借款周轉使用。至八十九年間，上訴人夫妻因經濟發生問題，竟
共同意圖為自己不法之所有，基於概括之犯意聯絡，利用客戶沈
文昌、陳歆詣、張琛惠、陳素美、劉信輝、林振復、周秀香、廖
信郎委託辦理法拍承購案件之便，及由法院拍定公告中知悉拍定
人李玉柱、丙○○、謝秀味、廖素娥、歐毓秀、黃張月娥、林明
銓（嗣於代墊契約書及本票上繕寫為林明泉）等人標得不動產之
年籍資料，在太佑公司內，變造如原判決附表一所示各人之身分
證影本，偽造或盜用附表一所示各人之印章，進而偽造附表二行
為欄所示之代墊契約書、附表三所示之本票後，持向乙○○借款
，使乙○○陷於錯誤，誤認為係附表二各人欲借款，而交付附表
二所示金額之台支予上訴人，足生損害於戶政機關對身分管理之
正確性及附表二所示各人、乙○○及簡英秋。嗣林芳蓉於犯罪遭
發覺前自首並接受裁判等情，因而撤銷第一審關於此部分之科刑
判決，改判仍依牽連犯關係從一重論處上訴人共同連續意圖供行
使之用，而偽造有價證券累犯罪刑。固非無見。
惟查：一、原判決引為事實一部分之附表一編號四認定上訴人將
周秀香之身分證影本上姓名欄變造為「丙○○」，如果無訛，自
係指上訴人將周秀香之身分證姓名變造為丙○○。惟原判決事實
欄之附表二編號三卻記載：「上訴人變造『丙○○』身分證」，
似指上訴人將丙○○之身分證予以變造，有理由矛盾之違失。二
、告訴人之告訴，係以使被告受刑事訴追為目的，是其陳述是否
與事實相符，仍應調查其他證據以資審認。原判決認定上訴人於
附表二編號十二所示時間，偽造盧家試名義之代墊契約書，於其
上盜用盧家試印章及偽造署押後，持向乙○○詐借四百五十萬元
票款，以購買法院拍賣之台北市○○街一三八號十三樓之二不動
產等情，係以證人即告訴人乙○○之指訴及證人林錦煌之證言為
其論據。惟上訴人與林芳蓉均始終堅決否認有此犯行，林芳蓉並
稱台北市○○街一三八號十三樓之二不動產係由其以兒子廖瀚銘
名義所買，簽發四百五十萬元本票向乙○○借款。又證人林錦煌
僅證稱其受乙○○命令送票到太佑公司，向廖瀚銘取本票、契約
書及身分證，因為之前借款的名義人不對，…我是去拿本票，另
外有人去換票等語（一審卷第二三三頁、第二三六頁）。如果無
訛，林錦煌僅證稱其去拿取廖瀚銘之本票等物，並未證稱係拿「
盧家試之本票」去換回廖瀚銘之本票，即不足為乙○○上揭證言
之佐證。又原判決於附表二編號十二記載乙○○未提出偽造盧家
試之代墊契約書，該附表三亦未認定上訴人有偽造盧家試借款之
本票，則原判決認定上訴人有此部分犯行，係以乙○○之指訴為
唯一證據，而無其他證據以資佐證，即非允適。從而究竟有無盧
家試其人？如有，上訴人係利用如何之機會盜用其印章？抑或經
盧家試授權為之？如無，上訴人如何能「盜用」盧家試之「真正
印章」，據以偽造私文書代墊契約書及本票？均有未明。因攸關
上訴人涉犯罪名及犯罪次數，與上訴人之利益有重大關係，自有
調查之必要性。原審未徹查剖析釐清前，即依乙○○之證言，資
為論斷上訴人罪刑之唯一依據，難謂無證據調查未盡之違法。三
、依原判決之認定，上訴人與林芳蓉共同偽造如原判決附表三編
號十一廖信郎名義，面額五百五十萬元本票一紙，連同偽造之廖
信郎代墊契約書等物，於原判決附表二編號十一所示之八十九年
十一月二十九日持向乙○○詐借五百五十三萬元。然林芳蓉與廖
信郎為該張本票之共同發票人，有本票一紙附卷可稽（偵字第五
四九八號卷第十九之一頁）。依票據法第十五條規定，票據之偽
造或票據上簽名之偽造，不影響於真正簽名之效力。上揭本票林
芳蓉之簽名既為真正，林芳蓉為發票人部分仍屬有效之票據，自
不得沒收。原判決併予沒收，即非適法。次查廖信郎為上訴人之
胞兄，廖信郎於法務部調查局調查時、原審九十年度重訴字第一
七三八號確認本票債權不存在訴訟審理時，及本件第一審法院審
理時，均坦承其多次與上訴人夫妻合作代標法拍屋業務，原判決
亦採廖信郎上揭諸陳述，作為上訴人非僅為太佑公司登記負責人
，亦實際參與太佑公司業務之依據（原判決第四頁）。且乙○○
指稱林芳蓉將本張五百五十萬元台支，換成三張台支，其中一張
票號BB0000000號三百萬元台支，由廖信郎持以繳納其向
台灣台北地方法院標購八十八年度民執宙字第二五三五八號房地
之價款，廖信郎在該民事訴訟中亦不爭執此事實，廖信郎在原審
法院九十年度簡上字第七四三號確認本票債權不存在訴訟因而受
敗訴判決確定等情，並提出該判決附卷為佐。以上諸情如果無訛
，廖信郎既與上訴人夫妻合作標購法拍屋多次，並使用乙○○借
給之上揭台支款項，則廖信郎本張本票是否被上訴人夫妻擅自偽
造？即非無疑。林芳蓉於九十年三月十四日初次向檢察官自首犯
罪時，僅自首偽造廖信郎之二百五十萬元、四百萬元、八百萬元
本票三張，均持向乙○○調現，而不及於本張五百五十萬元本票
（偵字第五四九八號卷第二、三頁），倘本張本票係上訴人夫妻
所偽造，何以如此？上訴人夫妻是否意在袒護其兄，使其免去民
事責任？以上疑點，與乙○○之權益攸關，基於公平正義之維護
，自有調查必要性，且非不得調取民事訴訟相關卷證查明。原審
未遑調查釐清，遽行判決，有應於審判期日調查之證據未予調查
之違法。以上或係上訴意旨所指摘，或為本院得依職權調查之事
項，應認原判決關於上訴人部分有撤銷發回更審之原因。
據上論結，應依刑事訴訟法第三百九十七條、第四百零一條，判
決如主文。
中    華    民    國  九十七  年    九    月   十八   日
                      最高法院刑事第十二庭
                          審判長法官  石  木  欽
                                法官  陳  世  淙
                                法官  洪  佳  濱
                                法官  呂  丹  玉
                                法官  段  景  榕
      本件正本證明與原本無異
                                      書  記  官
中    華    民    國  九十七  年    九    月  二十四  日
                                                      Ｑ


司法院資訊處製作；財團法人民間司法改革基金會備份。
